【裁判字號】    98,交抗,601
【裁判日期】    980827
【裁判案由】    聲明異議
【裁判全文】
臺灣高等法院高雄分院刑事裁定         98年度交抗字第601號
抗  告  人  交通部公路總局高雄區監理所
代  表  人  乙○○
受處分人    甲○○
上列抗告人因受處分人違反道路交通管理處罰條例聲明異議案件
，不服臺灣高雄地方法院中華民國98年6 月30日裁定（98年度交
聲字第1509號），提起抗告，本院裁定如下：
    主  文
抗告駁回。
    理  由
一、本件原裁定以：(一)汽車駕駛人，駕駛汽車經測試檢定酒精濃
    度超過規定標準者，處15,000元以上60,000元以下罰鍰，並
    當場移置保管該汽車及吊扣其駕駛執照1 年；因而肇事致人
    受傷者，並吊扣其駕駛執照2 年；致人重傷或死亡者，吊銷
    其駕駛執照，並不得再考領；汽車駕駛人有前開情形者，應
    接受道路交通安全講習，道交條例第35條第1 項第1 款、第
    24條第1 項第2 款固有明文。惟一行為同時觸犯刑事法律及
    違反行政法上義務規定者，依刑事法律處罰之。但其行為應
    處以其他種類行政罰或得沒入之物而未經法院宣告沒收者，
    亦得裁處之。前項行為如經不起訴處分或為無罪、免訴、不
    受理、不付審理之裁判確定者，得依違反行政法上義務規定
    裁處之，亦有行政罰法第26條規定甚明。其立法意旨在於，
    刑罰與行政罰同屬對不法行為之制裁，而刑罰之懲罰作用較
    強，故一行為同時觸犯刑事法律及違反行政法上義務規定時
    ，依刑事法律處罰，即足資警惕，實無為一事二罰再處行政
    罰之必要。且刑事法律處罰，由法院依法定程序為之，較符
    合正當法律程序，應予優先適用。但罰鍰以外之沒入或其他
    種類行政罰，因兼具維護公共秩序之作用，為達行政目的，
    行政機關仍得併與裁處。準此，如刑事法律處罰與行政處罰
    之處罰目的、方式均相同，而依刑事法律處罰，即足資警惕
    時，即無再為行政處罰之必要。(二)刑事訴訟法第253 條之1
    所指之緩起訴處分，其中檢察官命被告為金錢給付部分，法
    另明定得為民事強制執行名義，受處分人因上開緩起訴處分
    而剝奪其財產權，該經被告同意之金錢給付義務實具有強制
    性及懲罰性。而緩起訴處分形式上固非如易科罰金，係以支
    付金錢作為自由刑之替代，惟緩起訴實為「暫時之不起訴」
    ，如被告不能履行所附加之負擔，檢察官仍應撤銷緩起訴，
    並依法追訴。是倘被告履行經由緩起訴處分所附條件，即得
    免遭檢察官啟動聲請簡易判決處刑或起訴等程序，依此觀之
    ，顯仍具有替代刑罰之效果，廣義而言，應屬前揭所稱之「
    實質刑事法律處罰」，而有行政罰法第26條第1 項一事不二
    罰規定之適用。且刑事訴訟法第253 條之1 第1 項係91年2
    月8 日增訂，行政罰法則於94年2 月5 日公布，制定在後之
    行政罰法第26條第2 項既僅臚列「不起訴處分或無罪、免訴
    、不受理、不付審理之裁判確定者」，排除一事不二罰原則
    之適用，而未將「緩起訴處分」一併納入，應係立法者有意
    排除，而非法律漏洞。又緩起訴處分實質上既非不能證明行
    為人之犯罪事實，如命為支付一定金額之負擔，與實質受罰
    無異，自與上開行政罰法第26條第2 項列舉之不起訴處分等
    情形迥然有別，仍無從比附援引而為相同之處置。如若不然
    ，則刑事被告如經法院循審判程序判處罰金或得以易科罰金
    之拘役或有期徒刑，無論受罰情形如何，均得以援用行政罰
    法第26條第1 項之規定，免於處以行政秩序罰之雙重不利益
    ；至於藉由緩起訴處分而節省司法資源者，在基於實質懲罰
    目的而其財產權遭受剝奪之餘，卻仍另須繳納一定金額之行
    政罰鍰，其結果勢必降低刑事被告接受緩起訴處分之意願，
    而反噬緩起訴處分替代繁複刑事審判程序之制度性機能。準
    此，行政罰法第26條第2 項既未將緩起訴處分列舉其中，本
    於「例外規定從嚴解釋」之法理及上開說明，自不能將條文
    中「不起訴處分」之範圍，擴及於性質不相同之「緩起訴處
    分」。是道交條例第35條所規定之處罰，併有罰緩與吊扣駕
    照之處分，二者分屬行政罰法法理中對於過去違反義務行為
    處罰之秩序罰，及對於預防將來再犯危險之管制罰；而前者
    對於過去義務違反而為秩序罰之目的與刑事制裁所欲達到保
    護交通安全之目的相同，則為達成相同之目的，處以較重之
    刑事制裁為已足，自不得重複處罰。是如緩起訴處分已為被
    告應履行支付一定金錢之命令，而已依懲罰作用較強之刑事
    法律制裁後，即不得再依行政法為相同性質之處罰。(三)依道
    交條例第35條第8 項之規定，汽車駕駛人駕駛汽車經測試檢
    定酒精濃度超過規定標準，同時違反刑事法律，經裁判確定
    處以罰金低於道交條例第92條第3 項（實指第4 項）所訂最
    低罰鍰基準規定者，應依本條例裁決繳納不足最低罰鍰之部
    分，核其性質，應屬行政罰法第26條第1 項之特別規定。而
    參諸前揭說明，命被告支付一定金額之緩起訴處分，性質上
    既屬行政罰法第26條第1 項之「刑事法律處罰」，為避免經
    法院裁判確定者，行政機關仍得裁決繳納差額；經緩起訴確
    定者，反不得裁決繳納差額之不合理差異，應認命被告支付
    一定金額之緩起訴處分確定者，亦有上開道交條例第35條第
    8 項規定之適用。(四)本件異議人於前揭時、地酒後駕車，因
    發生交通事故，經警測得其呼氣酒精濃度達每公升0.56毫克
    之交通違規行為，同時涉犯刑法第185 條之3 公共危險罪嫌
    ，高雄縣政府警察局移送高雄地檢署檢察官偵查後，經檢察
    官認以緩起訴處分為適當，於96年3 月23日以96年度偵字第
    7457號為緩起訴處分，命異議人向觀護協會支付30,000元，
    緩起訴期間為1 年，並經臺灣高等法院高雄分院檢察署（下
    稱高雄高分檢）檢察長於96年4 月23日以96年度上職議字第
    1609號處分書駁回再議而確定；而異議人已於96年5 月15日
    遵上開命令履行完畢等情，有緩起訴處分書、高雄高分檢檢
    察長處分書、郵政跨行匯款申請書、酒精測試單各1 份附於
    上開偵查卷可稽，復有觀護協會98年6 月4 日高雄市觀志協
    字第09800007號函及所附收據1 紙、臺灣高等法院被告前案
    紀錄表1 份足參（見交聲卷第6- 7、9 頁），並經原審依職
    權調閱上開偵查全卷審核屬實。原處分機關於上開緩起訴處
    分期滿（97年4 月22日）後，復於98年4 月22日以異議人上
    開酒後駕車之同一行為，依道交條例第35條第1 項第1 款、
    違反道路交通管理事件統一裁罰基準表中「小型車駕駛人其
    吐氣所含酒精濃度超過每公升0.55毫克者，最低罰鍰基準為
    49,500元」規定，裁處最低罰鍰49,500元，並吊扣駕駛執照
    12個月，且施以道安講習之事實（道安講習部分漏引道交條
    例第24條第1 項第2 款），亦有前開裁決書在卷可參。異議
    人上開駕駛汽車經測試檢定酒精濃度超過規定標準之交通違
    規行為，既同時觸犯刑法第185 條之3 公共危險罪，且經檢
    察官為上開緩起訴處分，命異議人向觀護協會支付30,000元
    確定，異議人已履行完畢，自已產生實質刑罰之效果。揆諸
    前揭說明，原處分機關就異議人上開交通違規行為，關於金
    錢裁罰部分，在異議人已受刑事法律制裁即30,000元之範圍
    內，即不得重行裁罰。是本件原處分機關就罰鍰部分，僅得
    就不足最低罰鍰部分即19,500元（計算式：00000 －00000
    ＝19500） 為裁罰。是原處分機關對於異議人裁處罰鍰逾 1
    9,500 元部分，與行政罰法第26條第1 項前段一事不二罰之
    規定有違，因認異議人之異議為有理由，而將原處分關於罰
    鍰部分裁罰撤銷，另為不罰之諭知，復敘明原處分機關就不
    足最低罰鍰部分即19,500元部分所為裁處部分，異議人之異
    議為無理由，予駁回；至原處分機關裁處異議人吊扣駕駛執
    照12個月及施以道安講習部分，均屬其他種類之行政裁罰，
    於法並無不合，異議人亦未就此提出異議，自毋庸論列。經
    核原裁定與法並無不合。
二、抗告人即原裁處機關抗告意旨雖仍以：緩起訴乃附條件的不
    起訴處分，因此，緩起訴乃亦屬不起訴處分，此觀刑事訴訟
    法第256 條之規定自明，是檢察官為緩起訴時所課予受處分
    人之負擔，係一種特殊處遇措施，並非刑罰，乃原裁定認緩
    起訴非行政罰法第26條所稱之不起訴，顯屬不當等語，指摘
    原裁定不當。惟如上所述，行政罰法第26條第2 項既未將緩
    起訴處分列舉其中，自不能將條文中「不起訴處分」之範圍
    ，且緩起訴所命之金錢負擔，仍具有替代刑罰之效果，雖係
    一種特殊處遇措施，惟就實質上而言，仍有「實質刑事法律
    處罰」之性質，自有一事不二罰原則之適用，是抗告人執此
    聲明抗告，指摘原裁定不當，為無理由，應予駁回。
三、據上論結，應依道路交通案件處理辦法第26條，刑事訴訟法
    第412 條，裁定如主文。
中    華    民    國    98    年    8     月    27    日
                   刑事第四庭   審判長法  官  蕭權閔
                                      法  官  陳吉雄
                                      法  官  李嘉興
以上正本證明與原本無異。
不得再抗告。
中    華    民    國    98    年    8     月    27    日
                                      書記官  郭榮芳


司法院資訊處製作；財團法人民間司法改革基金會備份。
